臺灣臺中地方法院民事判決　　96年度簡上字第41號
上　訴　人　丙○○
訴訟代理人　劉進堂律師
被上訴人　　甲○○
訴訟代理人　乙○○
上列當事人間請求返還土地事件，上訴人對於中華民國95年12月
29日本院臺中簡易庭95年度豐簡字第713號第一審判決提起上訴
，本院於民國96年5月18日言詞辯論終結，判決如下：
    主    文
上訴駁回。
第二審訴訟費用由上訴人負擔。
    事實及理由
一、上訴人起訴主張：
  (一)坐落臺中縣清水鎮○○○段海風小段67之1地號土地（下稱
    系爭土地）為其所有，被上訴人於民國（下同）92年11月21
    日與上訴人訂立土地租賃契約，供被上訴人作人員車輛道路
    通行之用，租賃期間自92年12月31日起至112年12月30日止
    ，租金為每年新台幣（下同）500元，於每年1月1日給付租
    金，惟被上訴人自第一期起（即93年1月1日）即未給付租金
    ，嗣雖於原審95年12月19日言詞辯論期日，被上訴人當庭給
    付3年租金總計1,500元，由上訴人訴訟代理人當庭收受該租
    金，惟被上訴人自第一期起即未給付租金，已違反租賃契約
    約定，上訴人得終止系爭租賃契約。
  (二)系爭契約係定有期間之租賃契約，但每期期初給付500元租
    金係基於使用者付費之契約目的，為貫徹使用者付費之契約
    精神，仍以文字形式定之，但被上訴人如此怠忽使用者付費
    之契約精神，自有違當初系爭契約成立之目的，故依民法第
    255條之規定，上訴人未經催告而解除契約，於法並無不合
    。退步而言，民法第440條第1項規定遲付租金效力之規定，
    係出租人「得」定相當期限，催告承租人支付租金，出租人
    自可不必一定要催告，原判決以民法第440條第1項規定駁回
    上訴人之訴，並不適當。
  (三)上訴人出租行為係將契約書上附圖Ａ範圍出租予被上訴人，
    而附圖Ａ範圍內包含水泥路面、地面及圍牆，被上訴人在未
    經上訴人同意擅自將系爭土地之水泥路面及圍牆刨除，已毀
    損上訴人所有之水泥路面及圍牆，顯然侵害到上訴人對水泥
    路面及圍牆之所有權，現實上改變土地之狀態，該行為顯與
    改良行為無關，已違反租賃契約第1條後段之行為。為此，
    上訴人以起訴狀繕本送達被上訴人之方式終止系爭租賃契約
    ，並依租賃契約法律關係提起本件訴訟，請求被上訴人返還
    土地。並聲明：(一)原判決廢棄。(二)被上訴人應將臺中縣清水
    鎮○○○段海風小段67之1地號土地如原審判決附圖所示編
    號Ａ部分、面積0.0133公頃之土地返還上訴人。
二、被上訴人抗辯：
  (一)系爭土地年租金為500元，因上訴人曾表示公證費由被上訴
    人負擔，所以第1年租金上訴人就不會向被上訴人請求，第2
    年租金被上訴人忘記給付予上訴人，上訴人亦未向被上訴人
    催討，至於今年第3年，上訴人就直接向伊要回系爭土地。
    嗣於原審95年12月19日言詞辯論期日，被上訴人當庭給付3
    年租金總計1,500元，由上訴人之訴訟代理人當庭收受該租
    金無誤，被上訴人願意每年按時給付租金給上訴人。
  (二)上訴人向被上訴人表示系爭土地是既成道路，被上訴人才會
    向上訴人購買土地，上訴人因此以500元之年租金出租系爭
    土地予被上訴人通行。被上訴人因要整頓所購買之土地，須
    重車經過系爭土地，且因道路與隔壁土地有高低，有坍方現
    象，結果隔壁鄰家滲水，要求被上訴人負責修補道路，故被
    上訴人將原來路面灌水泥加強，隔壁圍牆補起來，雖未經上
    訴人同意，但被上訴人將系爭土地路面刨除係出於善意，並
    未改變道路使用之現狀。並聲明：如主文所示。
三、本件兩造不爭執之事項：
    上訴人所有系爭土地如原審附圖所示A部分，出租予被上訴
    人供車輛道路通行使用，租賃期間自92年12月31日起至112
    年12月30日止，每年租金500元，被上訴人自第1期起（即93
    年1月1日）即未給付租金，嗣於95年12月19日原審言詞辯論
    期日，始當庭給付3年租金共計1,500元。
四、本件兩造爭執所在厥為：(一)上訴人終止系爭土地租賃契約，
    是否須經催告？(二)被上訴人擅將系爭土地之路面刨除及圍牆
    拆除，是否違反系爭租約第1條之約定？茲分別說明如下：
  (一)按承租人租金支付有遲延者，出租人得定相當期限，催告承
    租人支付租金，如承租人於期限內不為支付者，出租人得終
    止契約，民法第440條第1項定有明文。查本件被上訴人固有
    給付租金遲延之情形，惟上訴人於95年6月22日提起本件訴
    訟前，未曾催告被上訴人支付租金，為兩造所不爭執，依上
    開規定，上訴人應催告被上訴人給付租金，而被上訴人仍不
    給付租金時，上訴人始得終止系爭租約，且兩造並無約定被
    上訴人未給付租金時，上訴人無須催告亦得終止租約，則上
    訴人主張其得不經催告，以起訴狀通知被上訴人逕行終止系
    爭租約，顯無可採。
  (二)上訴人復稱：系爭租約簽立時，上訴人即堅持要被上訴人每
    年給付500元之租金，上訴人係基於使用者付費之契約目的
    要求給付租金，但被上訴人怠忽使用者付費之契約精神，自
    有違當初系爭契約成立之目的，故依民法第255條規定，上
    訴人未經催告而解除契約，於法並無不合云云。所謂依契約
    之性質，非於一定時期為給付不能達其契約之目的者，係指
    就契約本身，自客觀上觀察，即可認識非於一定時期為給付
    不能達其契約之目的情形而言；又所謂依當事人之意思表示
    ，非於一定時期為給付不能達其契約之目的者，必須契約
    當事人間有嚴守履行期間之合意，並對此期間之重要（即契
    約之目的所在）有所認識。本件被上訴人所應為之給付為租
    金，即使用土地之對價，惟自客觀上觀察殊無非於一定時期
    為給付，不能達到收取租金目的之情形，依兩造訂立前開合
    約之內容，亦未就此項履行期間有特別重要之合意表示，且
    上訴人並未舉證證明兩造間有嚴守履行給付租金期限之合意
    ，及對此期限之重要已有所認識，自無適用民法第255條規
    定逕行解除契約之餘地。
  (三)上訴人主張被上訴人未經其同意擅自將系爭土地之路面刨除
    及毀損圍牆，違反租賃契約第1條後段之約定，上訴人自得
    終止租賃契約云云。經查：系爭租賃契約為土地租賃租約，
    系爭租賃契約第1條約定「租賃物之標示與使用範圍：坐落
    臺中縣清水鎮○○○段海風小段67之1地號土地，使用範圍
    詳如附圖Ａ所示寬約四公尺、長約十八公尺（以現況為準）
    。若要改變現狀應經甲方（即上訴人）同意為之」，由此以
    觀，系爭租約並未約定上訴人得以改變現狀為由終止租約，
    且上訴人所稱圍牆亦非租賃標的物，圍牆現狀是否改變與系
    爭租賃無關，上訴人以土地現狀改變及圍牆毀損為由，主張
    終止系爭租約，尚屬無據。再者，系爭土地既係供通行之用
    ，所謂改變現狀應係指變更系爭土地之既有通行之現況，而
    足妨礙系爭土地供通行目的之行為而言，例如：於系爭土地
    上增建圍牆、堆放雜物等不利通行等行為屬之，倘係無礙於
    通行之目的，而為道路鋪設之改良行為，則對兩造皆屬有利
    ，亦無礙通行之目的，自不屬於上開契約中所指之改變現狀
    之行為。準此以論，被上訴人刨除系爭土地路面後再鋪設系
    爭土地，使系爭土地更有利通行之改良行為，應非租賃契約
    所指之改變現狀，上訴人上開主張，洵不足採。
  (四)綜上所述，上訴人主張無須催告即得終止租賃契約，及被上
    訴人未經同意刨除系爭土地路面及毀損圍牆，違反租賃契約
    而得終止租約等情，均無理由，已如前述，則上訴人請求被
    上訴人返還如原審判決附圖所示編號Ａ部分土地，為無理由
    ，不應准許。原審為上訴人敗訴之判決，並無不合。上訴意
    旨指摘原判決不當，求予廢棄改判，為無理由，應予駁回。
五、本件事證已臻明確，兩造其餘攻擊防禦方法及所舉證據，經
    審酌結果，與本件判決結論均無影響，爰不一一論述，附此
    敘明。
六、據上論結，本件上訴為無理由，依民事訴訟法第436條之1第
    3項、第449條第1項、第78條，判決如主文。
中　　華　　民　　國　　96　　年　 　6 　　月　　8　　日
                  民事第二庭    審判長法  官　許冰芬
                                      法  官　吳進發
                                      法  官　吳蕙玟
上正本證明與原本無異。
不得上訴。
中　　華　　民　　國　　96　　年　 　6 　　月　　8　　日
                                      書記官　楊家印
